臺灣高等法院民事判決
109年度上易字第1021號
上  訴  人  紹陽交通汽車有限公司


法定代理人  鄭黃雅玲
訴訟代理人  鄭福來  
兼 上一 人
訴訟代理人  林明寬  
被 上訴 人  華南產物保險股份有限公司

法定代理人  凃志佶  
訴訟代理人  梁勝杰  

上列當事人間請求侵權行為損害賠償事件，上訴人對於中華民國
109年7月3日臺灣士林地方法院107年度訴字第1726號第一審判決
提起上訴，本院於110年1月5日言詞辯論終結，判決如下：
    主      文
上訴駁回。
第二審訴訟費用由上訴人連帶負擔。
    事實及理由
甲、程序方面：
    本件被上訴人經合法通知，未於言詞辯論期日到場，核無民
     事訴訟法第386條所列各款情形，爰依上訴人之聲請，由其
    一造辯論而為判決。
乙、實體方面：
一、被上訴人主張：上訴人甲○○於民國105年10月15日上午11時4
    0分許，駕駛靠行於上訴人紹陽交通汽車有限公司（下稱紹
    陽公司）之車牌號碼000-00號營業小客車（下稱系爭計程車
    ），行經臺北市士林區德行東路190巷30弄與忠誠路1段171
    巷10弄路口（下稱系爭路口）時，未注意支線道車應讓幹線
    道車先行，適訴外人李進興駕駛由訴外人即車主鍾碧珍向伊
    投保車體損失保險之車牌號碼000-0000號自用小客車（下稱
    系爭車輛）行經該處，因而發生碰撞，致系爭車輛受損（下
    稱系爭車禍），伊已向鍾碧珍支付系爭車輛受損必要修理費
    新臺幣（下同）25萬9673元等情。爰依保險法第53條、民法
    第184條第1項前段、第188條、第191條之2、第196條規定，
    求為命上訴人連帶如數給付，及甲○○自起訴狀繕本送達翌日
    起、紹陽公司自追加起訴狀繕本送達翌日起算法定遲延利息
    之判決。
二、上訴人則以：甲○○並非向紹陽公司租車營運賺錢，而是自行
    購買系爭計程車，並向該公司以每月1000元手續費借用車牌
    靠行營運，紹陽公司無庸負連帶賠償責任。甲○○駕駛系爭計
    程車直行至系爭路口網狀線逾4分之3處，遭李進興駕車違規
    超速左轉致生系爭車禍，甲○○並無過失；李進興未禮讓直行
    車且超速左轉，就系爭車禍發生亦有過失；系爭車禍僅造成
    系爭車輛右前保險桿、右前大燈、右前霧燈、右前葉子板受
    損，至引擎蓋、左大燈、左葉子板、方向主機及其餘零件損
    害，均與系爭車禍無涉，不應令伊等就被上訴人理賠之維修
    費用負全部賠償責任等語，資為抗辯。
三、原審為上訴人敗訴之判決，上訴人不服，提起上訴，其聲明
    ：㈠原判決廢棄。㈡被上訴人在第一審之訴及假執行之聲請均
    駁回。被上訴人答辯聲明：上訴駁回。
四、下列事項為兩造所不爭執，應可信為真實（見本院卷第64頁
    ）：
  ㈠甲○○於105年10月15日上午11時40分許駕駛系爭計程車，沿臺
    北市士林區德行東路190巷30弄由東向西方向行駛至該路段
    與忠誠路1段171巷10弄路口（即系爭路口）時，與沿臺北市
    忠誠路1段171巷10弄由南向北方向行駛之李進興駕駛之系爭
    車輛，發生碰撞，致系爭車輛受損。
  ㈡系爭車輛車主鍾碧珍向被上訴人投保汽車車體損失保險，保
    險期間自105年5月24日中午12時起至106年5月24日中午12時
    止，被上訴人已依保險契約賠付系爭車輛修理費用107萬元
    。
五、兩造之爭點如下：
　㈠上訴人甲○○就系爭車禍應否負侵權行為損害賠償責任？李進
    興駕駛系爭車輛就系爭車禍發生是否與有過失？
　㈡若為肯定，損害賠償金額若干？
  ㈢上訴人紹陽公司應否依民法第188條規定負連帶賠償責任？ 
六、茲就兩造之爭點，說明本院之判斷如下：
　㈠甲○○駕車疏未注意行經無號誌交岔路口，支線道車應暫停讓
    幹線道車先行，且違反車輛行經「停」標字，用以指示車輛
    須停車再開之規定，對系爭車禍之發生有過失，應負侵權行
    為損害賠償責任；上訴人抗辯：李進興駕車違規超速左轉，
    應就系爭車禍發生負過失或與有過失責任，均無憑採：
　⒈按因故意或過失，不法侵害他人之權利者，負損害賠償責任
    ，民法第184條第1項前段定有明文。又汽車行駛時，行至無
    號誌或號誌故障而無交通指揮人員指揮之交岔路口，支線道
    車應暫停讓幹線道車先行；「停」標字，用以指示車輛至此
    必須停車再開，道路交通安全規則第102條第1項第2款前段
    及道路交通標誌標線號誌設置規則第177條第1項前段定有明
    文。
　⒉經查：
　⑴被上訴人主張：甲○○於上開時地駕駛系爭計程車行經系爭路
    口時，疏未注意支線道車應讓幹線道車先行，撞擊李進興駕
    駛系爭車輛致生系爭車禍等情，業據提出臺北市政府警察局
    士林分局交通分隊道路交通事故當事人登記聯單可稽（見原
    法院107年度士調字第515號卷《下稱調字卷》第5至6頁），且
    有臺北市政府警察局交通警察大隊107年8月24日、108年1月
    25日函送交通事故初步分析研判表、事故調查報告表、道路
    交通事故現場圖、道路交通事故補充資料表、談話紀錄表、
    事故現場照片等資料足憑（見調字卷第26至36頁、原審卷第
    96至106頁）；觀諸系爭路口道路東向西照片顯示「停」、
    道路南向北顯示為「慢」（見調字卷第33至34頁、原審卷第
    84至89頁），顯然甲○○駕駛系爭計程車行經無號誌交岔路口
    ，違反支線道車應暫停讓幹線道車先行，且車輛行經「停」
    標字，用以指示車輛須停車再開之規定，堪認甲○○對系爭車
    禍之發生自有過失。　　
　⑵上訴人雖抗辯：甲○○駕駛系爭計程車直行至系爭路口網狀線
    逾4分之3處，遭李進興駕駛系爭車輛違規超速左轉、未禮讓
    直行車致生系爭車禍云云。惟：依現場道路交通事故現場記
    載，甲○○駕駛系爭計程車，自東向西方向行經系爭路口，與
    李進興駕駛系爭車輛由南往北方向碰撞，有交通事故補充資
    料表可稽（見調字卷第30頁、29頁）；據李進興於警詢時陳
    稱：「我駕AAF-8799自小客車沿忠誠路1段171巷10弄南向北
    方向行駛直行時，我車右前側車頭與963-CQ營小客車沿德行
    東路190巷30弄東向西方向行駛直行時左前車頭碰撞而肇事
    」等語（見調字卷第32頁）；再經原審偕兩造當庭勘驗甲○○
    提出之行車紀錄檔案：甲○○駕駛系爭計程車直行，左方來車
    直行，甲○○左前車角與直行車之右側直接發生碰撞，甲○○駕
    駛之系爭計程車並未減速等情（見原審卷第205頁反面），
    參以現場照片顯示系爭計程車左前部受損、系爭車輛右前部
    受損等情觀之（見原審卷第105至106頁），可見李進興駕駛
    系爭車輛係由南往北方向直行，並無左轉情形。至系爭車禍
    現場圖繪製系爭車輛左偏，核係因兩車分別於東向西，及南
    向北直行至系爭路口發生碰撞後產生偏移所致（見調字卷第
    29頁），難認李進興警詢供述不實。上訴人復未提出李進興
    駕車超速之證據，其抗辯：李進興警詢所述不實，系爭車禍
    肇因李進興駕車違規超速左轉所致等語，即無可採。
　⑶再經原審法院囑託臺北市車輛行車事故鑑定會鑑定系爭車禍
    肇事責任結果略以：汽車行至無號誌之交岔路口，支線道車
    應暫停讓幹線道車先行；「停」標字，用以指示車輛至此必
    須停車再開。復依當事人陳述，事故前，甲○○駕駛營小客車
    沿德行東路190巷30弄東向西行駛，李進興駕駛自小客車沿
    忠誠路1段171巷10弄南向北行駛，至肇事路口，甲○○車左前
    車頭與李進興車右前車頭碰撞。參照警方事故現場圖及現場
    照片，甲○○車行向劃有「停」標字，表示其行駛之德行東路
    190巷30弄東向西為支線道，依規定須暫停讓幹線道忠誠路1
    段171巷10弄南向北行駛之車輛先行，參據雙方筆錄自述、
    甲○○提供其車之行車影像擷圖、李進興車行車影像攝錄之車
    輛動態及警方事故現場圖標繪之兩車最終位置、現場照片之
    車損情形等跡證，顯示甲○○車沿支線道行駛至肇事路口時，
    疏未確實留意幹線道之李進興車動向並讓其先行，致發生碰
    撞。研析甲○○駕駛營小客車「支線道車不讓幹線道車先行」
    為肇事原因；李進興駕駛自小客車為幹線道直行車輛，對沿
    支線道駛來未依規定讓車之甲○○車猝不及防，且依現有跡證
    尚未發現李進興車有車速過快情事，故無肇事因素，有該鑑
    定意見書可參（見原審卷第136至137頁）。觀諸上開分析內
    容，核與本院前揭認定相符，上訴人空言該鑑定意見不實云
    云，亦無足取。
　⒊從而，上訴人抗辯：李進興駕駛系爭車輛違規超速左轉致生
    系爭車禍，應負過失或與有過失之責云云，均無憑採。又甲
    ○○之過失與系爭車輛之受損間有相當因果關係，是被上訴人
    主張：甲○○應負侵權行為損害賠償責任，洵屬有據。
　㈡系爭車輛必要修復費用為25萬9673元：　
　⒈按民法第196條請求賠償物被毀損所減少之價額，得以修復費
    用為估定之標準，但以必要者為限（例如：修理材料以新品
    換舊品，應予折舊）。
　⒉被上訴人主張：系爭車輛前保桿飾板等零組件因系爭車禍受
    損等情，業經提出估價單、報價單、發票、各別零件車損照
    片為憑（見調字卷第7至19頁、原審卷第114至123頁），且
    經原審囑託台灣區汽車修理工業同業公會（下稱汽修公會）
    鑑定結果，認上開車損均為系爭車禍造成者，有該公會108
    年12月11日函及附件資料（註記△、B、P項目部分）可稽（
    見原審卷第229至232頁）。經核上開修繕車損情形集中系爭
    車輛前半部，參諸警方於系爭車禍發生後蒐證拍攝系爭車輛
    車損照片顯示引擎蓋因碰撞而有翹起情形，可見撞擊力量非
    輕（見調字卷第36頁、原審卷第35頁），對照前揭被上訴人
    提出各別零件受損照片，亦無不合；至上訴人提出系爭車輛
    車損放大照片（見本院卷第119頁），尚不足以證明系爭車
    輛前半部其他零組件並未因系爭車禍碰撞而受損，堪認系爭
    車輛確因系爭車禍致生上開損害情形無誤。上訴人否認該附
    件所示P4編號1至9水箱到防火牆右隔板、P7編號2引擎蓋，P
    6編號1喇叭、編號2支架、編號4左支架、P7編號1左大燈、
    編號3LED光纖燈、編號11左大燈支架、編號19左大樑、編號
    20至22左前葉、P12編號1方向主機，工資部分，P5編號4拆
    風扇，編號5拆前部地毯、P7編號1左前葉，編號4左前劍尾
    大樑、P7編號1左前葉B、P7編號3校正台等車損為系爭車禍
    所造成云云，委無可採。
　⒊系爭車輛於102年3月出廠使用，有行車執照可稽（見調字卷
    第22頁），依行政院所頒固定資產耐用年數及固定資產折舊
    率之規定，小客車之耐用年數為5年，依定率遞減法每年折
    舊率為千分之369，參酌營利事業所得稅查核準則第96條第6
    款規定：「固定資產提列折舊採用平均法、定率遞減法或年
    數合計法者，以1年為計算單位；其使用期間未滿1年者，按
    實際使用之月數相當於全年之比例計算之；不滿1月者，以
    月計」，迄系爭車禍發生即105年10月15日，已使用3年又8
    月（不滿1月，以月計）。而系爭車輛經鑑定核屬有據者，
    包括零件費用72萬4482元、鈑金工資10萬813元、烤漆工資2
    萬1618元，合計84萬6913元，亦有汽修公會前揭鑑定意見可
    考（見原審卷第229頁），其中零件部分經折舊後數額估定
    為13萬7242元（計算式詳附表），加計必要工資12萬2431元
    （計算式：100,813＋21,618＝122,431），系爭車輛必要修復
    費用為25萬9673元（計算式：137,242+122,431＝259,673）
    。  
　㈢紹陽公司就前揭必要修繕費用應依民法第188條第1項前段規
    定與甲○○負連帶賠償責任：
  ⒈按受僱人因執行職務，不法侵害他人之權利者，由僱用人與
    行為人連帶負損害賠償責任，民法第188條第1項前段定有明
    文。該條僱用人責任之規定，係為保護被害人而設，故所謂
    受僱人，非僅限於僱傭契約所稱受有報酬之受僱人，凡客觀
    上被他人使用為之服勞務而受其監督者，均屬之（最高法院
    107年度台上字第42號判決參照）。又目前在臺灣經營交通
    事業之營利私法人，接受他人靠行（即出資人以該交通公司
    之名義購買車輛，並以該公司名義參加營運），而向該靠行
    人（即出資人）收取費用，以資營運者，比比皆是，此為週
    知之事實。是該靠行之車輛，在外觀上既屬該交通公司所有
    ，乘客又無從分辨該車輛是否他人靠行營運者，則乘客於搭
    乘時，祇能從外觀上判斷該車輛係某交通公司所有，該車輛
    之司機即係受僱為該交通公司服勞務。按此種交通企業，既
    為目前臺灣社會所盛行之獨特經營型態，則此種交通公司，
    即應對廣大乘客之安全負起法律上之責任。蓋該靠行之車輛
    ，無論係由出資人自行駕駛，或招用他人合作駕駛，或出租
    ，在通常情形，均為該交通公司所能預見，苟該駕駛人係有
    權駕駛，在客觀上似應認其係為該交通公司服勞務，而應使
    該交通公司負僱用人之責任，方足以保護交易之安全（最高
    法院92年度台上字第779號判決意旨參照）。
  ⒉上訴人雖抗辯：甲○○並非向紹陽公司租車營運賺錢，而是自
    行購買新車並向紹陽公司借用車牌營運，紹陽公司如有接到
    系爭計程車罰單或強制保險費用等，必須先幫甲○○繳交，甲
    ○○才按月給付1000元手續費給紹陽公司，系爭車輛車損應由
    甲○○自行負責，提出臺北市計程車客運業駕駛人自備車輛參
    與經營契約書（下稱系爭契約）為憑（見原審卷第45至48頁
    ）。惟：甲○○靠行於紹陽公司，系爭計程車並登記為紹陽公
    司所有等情，有交通事故補充資料表及行照影本可稽（見調
    字卷第30頁、原審卷第275頁）；又系爭計程車側邊車門以
    紅字標示有「紹陽」字樣，亦有照片可參（見本院卷第115
    頁）；紹陽公司與甲○○簽訂系爭契約，復自承每月收取1000
    元承租車牌使用費（見原審卷第39頁），紹陽公司既可決定
    與甲○○簽立系爭契約，自存有選任關係，且提供其營業名稱
    供甲○○使用後，亦可終止系爭契約，客觀上足以使人認甲○○
    係為紹陽公司服務而受其指揮、監督。揆諸前揭說明，堪認
    甲○○係紹陽公司之受僱人。是上訴人此部分辯解，洵不足採
    。　　
七、綜上所述，被上訴人依侵權行為法則及保險代位法律關係請
    求上訴人連帶給付25萬9673元，及甲○○自起訴狀繕本送達翌
    日即107年9月16日起（見調字卷第41頁）、紹陽公司自追加
    起訴狀繕本即107年11月22日起（見原審卷第23頁），均至
    清償日止，按週年利率5％計算之利息，為有理由，應予准許
    。原審為上訴人敗訴之判決，並無不合。上訴論旨指摘原判
    決不當，求予廢棄改判，為無理由，應駁回上訴。並依民事
    訴訟法第85條第2項規定，為訴訟費用負擔之判決。
八、本件事證已臻明確，兩造其餘之攻擊或防禦方法及所用之證
    據，經本院斟酌後，認為均不足以影響本判決之結果，爰不
    逐一論列，附此敘明。
丙、據上論結，本件上訴為無理由，爰判決如主文。　 
中　　華　　民　　國　　110 　年　　1 　　月　　26　　日
                  民事第二十四庭
                        審判長法  官  胡宏文
                              法  官  陳心婷
                              法  官　陳筱蓉　
正本係照原本作成。
不得上訴。
中　　華　　民　　國　　110 　年　　1 　　月　　27　　日
　　　　　　　　　　　    　　書記官  林初枝　　　　　　

附表：
-----
折舊時間           金額（算至小數點以下1位）
第1年折舊額        724,482×0.369=267,333.8
第1年折舊後餘額    724,482-267,333.8=457,148.2
第2年折舊額        457,148.2×0.369=168,687.6
第2年折舊後餘額    457,148.2-168,687.6=288,460.6
第3年折舊額        288,460.6×0.369×=106,441.9
第3年折舊後餘額    288,460.6-106,441.9=182,018.7
第4年折舊額        182,018.7×0.369×（8／12）=44,776.6
第4年折舊後餘額    182,018.7-44,776.6=137,242.1